臺灣高等法院刑事判決
                                    108年度選上訴字第2號
上  訴  人
即  被  告  莊阿養
選任辯護人  王炳梁律師
            柯士斌律師

上列上訴人即被告因違反選舉罷免法案件，不服臺灣宜蘭地方法
院108年度選訴字第6號，中華民國108年5月16日第一審判決（起
訴案號：臺灣宜蘭地方檢察署107年度選偵字第63、114、116號
），提起上訴，本院判決如下：
    主  文
原判決撤銷。
莊阿養無罪。
    理  由
一、公訴意旨略以：上訴人即被告莊阿養係宜蘭縣第19屆縣議員
    第一選區候選人莊淑如之父，為期莊淑如順利當選，竟基於
    對有投票權之人行求賄賂而約其投票權為一定行使之犯意，
    於民國107年11月1日9時許，駕駛車牌號碼000－0000號賓士
    轎車，前往康陳素月宜蘭縣○○市○○○路0號住處（下簡稱康陳
    素月○○○路住處），向有投票權之康陳素月表示拜託、請求
    於107年11月24日宜蘭縣議員選舉時要投票予莊淑如，並稱
    ：「不知道怎麼答謝你，不然送你茶葉好了」，經康陳素月
    認知該茶葉即為賄選之對價，乃答稱：不用送茶葉，我會支
    持等語，而當場拒絕被告之行求賄賂。嗣於107年11月23日8
    時5分許，經警持原審法院搜索票，在被告宜蘭縣○○市○○路0
    0號居所，扣得盒裝茶葉禮盒10盒、袋裝茶葉禮盒4袋、本屆
    選舉人名冊及轄內選民名冊等物，因認被告涉犯公職人員選
    舉罷免法第99條第1項對於有投票權人行求賄賂，而約其投
    票權為一定之行使罪嫌云云。
二、按犯罪事實應依證據認定之，無證據不得認定犯罪事實；不
    能證明被告犯罪或其行為不罰者，應諭知無罪之判決，刑事
    訴訟法第154條第2項、第301條第1項分別定有明文。次按認
    定不利於被告之事實，須依積極證據，苟積極證據不足為不
    利於被告事實之認定時，即應為有利被告之認定，更不必有
    何有利之證據，復有最高法院30年上字第816號判例可資參
    考。又事實之認定，應憑證據，如未能發現相當證據，或證
    據不足以證明，自不能以推測或擬制之方法，為裁判基礎；
    認定犯罪事實，所憑之證據，雖不以直接證據為限，間接證
    據亦包括在內，然無論直接或間接證據，其為訴訟上之證明
    ，須於通常一般之人均不致於有所懷疑，而得確信其為真實
    之程度者，始得據之為有罪之認定，倘其證明尚未達到此一
    程度，而有合理性懷疑之存在時，即無從為有罪之認定，此
    亦有最高法院40年台上字第86號、76年台上字第4986號判例
    可參。另刑事訴訟法第156條第2項規定，被告或共犯之自白
    ，不得作為有罪判決之唯一證據，仍應調查其他必要之證據
    ，以察其是否與事實相符。其立法意旨乃在防範被告或共犯
    之自白與真實不符，故對自白在證據上之價值加以限制，明
    定須藉補強證據以擔保其真實性。所謂補強證據，則指除該
    自白或不利於己之陳述本身之外，其他足以證明自白之犯罪
    事實確具有相當程度真實性之證據而言，雖所補強者，並非
    以事實之全部為必要，但亦須因補強證據與自白之相互利用
    ，足使犯罪事實獲得確信者，始足當之。所稱共犯，應包括
    任意共犯及必要共犯（包含對向犯罪之共犯）在內。又公職
    人員選舉罷免法第99條第1項之投票交付賄賂罪，乃刑法第1
    44條之特別規定，相對應於刑法第143條第1項之投票收受賄
    賂罪，立法目的在於維護人民參政權中之投票權得以純正行
    使，就其犯罪結構之屬性，屬於必要共犯之對向犯類型。以
    投票收受賄賂者指證他人投票交付賄賂，因自首或自白收受
    賄賂，依公職人員選舉罷免法第111條第1項規定，得邀免除
    其刑或減輕其刑之寬典，甚或得由檢察官為職權不起訴或緩
    起訴處分；指證他人投票行求賄賂而拒絕收受賄賂，並不成
    立刑法第143條第1項之罪，又選舉競爭激烈，不乏從事不正
    競選之情形，有關指證他人投票行求賄賂之證言，本質上存
    在較大之虛偽危險性，為擔保其陳述內容之真實性，尤應認
    有補強證據之必要性，藉以限制其證據價值（最高法院101
    年台上字第270號判決意旨參照)。又投票受賂者指證他人投
    票交付賄賂，雖非屬明文規定之共犯（共同正犯、教唆犯、
    幫助犯）證人，但因自首或自白收受賄賂，得邀免除其刑或
    減輕其刑之寬典（公職人員選舉罷免法第111條第1項參照）
    ，甚或得由檢察官為職權不起訴或緩起訴處分，因而不免作
    出損人利己之陳述，此有關對向正犯指證他人投票行求賄賂
    之證言，本質上亦存在較大之虛偽危險性，為擔保其陳述內
    容之真實性，仍應認有補強證據之必要性，藉以限制其證據
    價值。而所謂補強證據，則指除該不利於己之陳述本身之外
    ，其他足以證明所陳述之犯罪事實確具有相當程度真實性之
    證據而言，至於指證者前後供述是否相符、有無重大矛盾或
    瑕疵、指述是否堅決以及態度肯定與否，僅足為判斷其供述
    是否有瑕疵之參考，其與被告間之關係如何、彼此交往背景
    、有無重大恩怨糾葛等情，因與所陳述之犯行無涉，自均尚
    不足作為其所述犯罪事實之補強證據（最高法院101年度台
    上字第1175號判決意旨參照）。參以刑事訴訟法第161條第1
    項亦規定，檢察官就被告犯罪事實，應負舉證責任，並指出
    證明之方法，是檢察官對於起訴之犯罪事實，應負提出證據
    及說服之實質舉證責任，倘其所提出之證據，不足為被告有
    罪之積極證明，或其指出證明之方法，無從說服法院以形成
    被告有罪之心證，基於無罪推定之原則，自應為被告無罪判
    決之諭知（最高法院92年台上字第128號判例意旨參照）。
三、再「犯罪事實應依證據認定之，無證據不得認定犯罪事實；
    有罪之判決書應於理由內記載認定犯罪事實所憑之證據及其
    認定之理由，刑事訴訟法第154條第2項及第310條第1款分別
    定有明文。而犯罪事實之認定，係據以確定具體的刑罰權之
    基礎，自須經嚴格之證明，故其所憑之證據不僅應具有證據
    能力，且須經合法之調查程序，否則即不得作為有罪認定之
    依據。倘法院審理之結果，認為不能證明被告犯罪，而為無
    罪之諭知，即無前揭第154條第2項所謂『應依證據認定』之犯
    罪事實之存在。因此，同法第308條前段規定，無罪之判決
    書只須記載主文及理由。而其理由之論敘，僅須與卷存證據
    資料相符，且與經驗法則、論理法則無違即可，所使用之證
    據亦不以具有證據能力者為限，即使不具證據能力之傳聞證
    據，亦非不得資為彈劾證據使用。故無罪之判決書，就傳聞
    證據是否例外具有證據能力，本無須於理由內論敘說明」（
    最高法院100年度台上字第2980號判決意旨參照）。本案既
    認不能證明被告犯罪，揆之前開說明，自無庸就本判決所引
    證據是否具有證據能力加以論析。
四、公訴意旨認被告涉犯前揭對於有投票權人行求賄賂，而約其
    投票權為一定之行使犯行，無非以被告於警詢及偵查之供述
    、證人康陳素月於警詢及偵查之證述、宜蘭縣○○市○○○路00
    號監視器影像擷取畫面照片、原審法院搜索票、搜索扣押筆
    錄、扣押物品目錄表、現場蒐證照片、宜蘭縣政府警察局警
    員職務報告及所附禮盒、茶葉禮盒鑑價報告書等為主要論據
    。訊據被告對於上開時、地駕車前往拜訪康陳素月，且曾出
    言要求康陳素月支持其女乙事固坦認在卷，然堅決否認有何
    行求賄賂犯行，辯稱：我只是純粹拜訪，拜託她支持誰後我
    就出來，我沒有跟康陳素月說要送她茶葉等語。
五、本院之判斷
(一)被告為莊淑如之父，莊淑如為宜蘭縣第19屆縣議員第一選區
    （宜蘭市）候選人，康陳素月戶籍設於前開○○○路址，為該
    選區具有投票權之人，被告確於107年11月24日投票日前之1
    07年11月1日前往康陳素月○○○路住處拜訪康陳素月等情，業
    據被告供承不諱，並經證人康陳素月於警詢、偵查及原審證
    述明確【見選他字卷第21至24頁、選訴字卷第35至39頁；並
    經本院於108年11月7日準備程序時當庭勘驗康陳素月警詢筆
    錄部分內容在卷（見本院卷第198至210頁）】，且有康陳素
    月住處附近監視器錄影畫面擷取照片附卷可考（見選他字卷
    第9頁、選偵字第114號卷第15、57至58頁、選偵字第63號卷
    第63至64頁），復有扣案本屆選舉人名冊、轄內選民名冊等
    可佐，此部分事實堪以認定。
(二)又法務部調查局宜蘭縣調查站調查人員會同宜蘭縣政府警察
    局刑事警察大隊員警於107年11月23日8時5分許持原審法院1
    07年度聲搜字第587號搜索票前往被告宜蘭縣○○市○○路00號
    居處搜索，扣得茶葉禮盒（盒裝）10盒、茶葉禮盒（袋裝）
    4袋、本屆選舉人名冊、轄內選民名冊及行動電話1支（門號
    為0000000000號）等物，經警將扣案茶葉禮盒（紙袋包裝）
    、茶葉禮盒（禮盒包裝）送鑑價，茶葉價值1斤分別約新臺
    幣（下同）400元、200元，亦有原審法院107年度聲搜字第5
    87號搜索票、宜蘭縣政府警察局搜索扣押筆錄、扣押物品目
    錄表、扣案物照片、鑑價報告書（見選偵字第114號卷第23
    至31頁、選他字卷第33頁、選偵字第63號卷第4、28頁正反
    面、選偵字第114號卷第56頁）附卷可查，此部分事實亦堪
    認定。
(三)證人康陳素月固曾為不利被告之證述，然卷內證據不足以補
    強伊所為不利被告之證述為真
  1.證人康陳素月於107年11月22日警詢時證稱：莊阿養叫我要
    把票投給他女兒莊淑如（107年宜蘭縣議員候選人），而且
    他還跟我說「我也不知道要怎麼跟你答謝，不然我送1斤茶
    葉」，我當時就跟莊阿養說不用送茶葉，我說我會支持的；
    送我茶葉就是要我把票投給他女兒莊淑如；莊阿養沒有向我
    表示茶葉何時贈送，我也沒有向莊阿養收茶葉禮盒，因為莊
    阿養都有到我家所經營的豆腐店買豆漿、豆腐，莊阿養是我
    的客戶，所以我才拒絕莊阿養的茶葉禮盒等語（見選他字卷
    第23頁，本院卷第198至210頁）。於107年11月23日偵查時
    證稱：莊阿養有向我拉票要我投給他女兒，只有1次，好像
    是11月初，莊阿養是敲門，我兒子康銘章在1樓，我在2樓，
    康銘章跟我說莊阿養來了，當時莊阿養已經進來我家1樓客
    廳，這是莊阿養第1次來我家，我就下樓，康銘章就上去2樓
    了，我跟莊阿養講話時，康銘章就回2樓房間，莊阿養跟我
    拜託縣議員要投給莊淑如，他是空手來的，我就說好啊，他
    就說「我也不知道要怎麼跟你答謝，不然我送茶葉」，我說
    「不用了」，因為我不會去收別人的東西，尤其他跟我不認
    識，我覺得我跟他沒有交情，完全沒有交集，完全沒交情而
    要送我茶葉很奇怪，所以我拒絕等語（見選他字卷第26頁正
    反面）。於原審證稱：莊阿養是我的客戶，他經常跟我買豆
    漿、豆腐，不是天天來買，已經買很多年了，就是單純的客
    戶，平常沒有往來，他跟我買東西的時候，不會跟我聊天，
    就是買賣而已，並無其他往來，只是有幾次會問說「今天生
    意好不好」，我說「不錯、不錯」這樣而已，107年11月1日
    早上8、9時許，莊阿養有到我居住的宜蘭縣○○市○○○路0號住
    家，我家的門鈴壞了，他有敲門，是我另外1個兒子康銘章
    開門的，我有讓莊阿養進入我家，因為我認識他，我就開門
    讓他進來，我說「怎麼這麼罕至」，我沒有想到他會來，我
    們坐在沙發上說話，只有我老公跟我在，我兒子去樓上了，
    我老公他有一點痴呆了，當時莊阿養說他女兒要選舉，來拜
    託我，我說好，客戶之間拜託有什麼關係，我們都認識，而
    且他一整年也讓我們賺了不少錢，幫他的忙也沒有什麼關係
    ，我跟他說「好阿，哪有不好」，他跟我說「很謝謝你」，
    我說「沒有關係，已經光顧我們那麼久了，哪有關係」，他
    就說「很不好意思，要送個茶葉」，我說「不用，你請我泡
    茶就好了，買茶葉做什麼？我們都認識那麼久了，不必送茶
    葉」，他就說「不然就萬事拜託」，我說「好，怎麼會不好
    ，大家都認識，拜託有什麼關係」，之後我就送他出去，他
    說當時我們那邊1個舊里長出殯，他要去參加，莊阿養在我
    家停留沒有多久，大約7、8分鐘至10分鐘左右，他只有坐一
    下而已，他當時沒有說1斤，他是說要送我茶葉，我當場跟
    他說「不用，大家是好朋友，你送這個是要做什麼？不用了
    」，我是當場跟他講的，莊阿養沒有跟我說何時要送，他只
    是順口說出來而已，莊阿養沒有說要送我茶葉禮盒，也沒有
    說要送什麼樣的茶葉，在莊阿養跟我拜票前、還沒有跟我提
    到茶葉的時候，我就想要投票給他女兒了，在我答應莊阿養
    之前，他並沒有提到茶葉的事情，他很早就跟我拜託了，好
    像是在初選的時候就拜託我了，我跟他說好，他是去跟我買
    豆腐的時候說的，大家都有來拜託我，不是只有他拜託我，
    我兒子康銘章只有看到他來而已，沒有聽到我們說什麼，莊
    阿養當時說話的態度是客氣話，我也不會拿，他是客氣話，
    他就像大家平常早上來買豆干時說一下，不是很認真那種，
    事後也沒有人送我茶葉等語（見選訴字卷第35至39頁），固
    均證稱被告曾說過要送茶葉給伊乙節明確，然查：
    (1)觀諸證人康陳素月前開證述，被告顯然並未對該證人提
       及欲致送之茶葉種類、數量、價額及贈送之時間點為何
       ；且證人康陳素月就伊與被告間究有無交情，當時究竟
       有幾人在場，亦有前後證述不一之情，所為證言非全無
       瑕疵可指。
    (2)況近年來政府透過媒體加強宣導反賄選，因賄選而遭檢
       舉、判刑之案例亦所在多有，一般民眾對於行、受賄行
       為均有刑事責任等情應有所瞭解，而行賄之事涉及有被
       檢舉判刑之風險，行為人自會評估其行賄行為遭受賄者
       檢舉之可能性，另行賄者在選擇行賄對象時，亦多會針
       對中間選民或尚未決定投票傾向者，因已確定投票傾向
       的選民，實無庸賄選，只有對尚未決定投票對象者，才
       有行賄實益，較具規模者，甚至會製作預計行賄對象名
       冊，以作為計算賄選資金及發放依據之參考。倘證人康
       陳素月前開證述為真，則被告前往拜訪時，伊既已答應
       會支持被告之女，投票意向顯然甚為清楚，被告實無庸
       再為賄選行為，證人康陳素月前開所證，核與一般常理
       有違。
    (3)參諸卷內其他事證，亦均不足以補強證人康陳素月前開
       不利被告之證述屬實（詳後述），自難僅憑證人康陳素
       月單一之證述，即逕認被告有向康陳素月行求投票賄賂
       之行為。
  2.又前開監視器錄影畫面擷取照片，充其量僅能認定被告於10
    7年11月1日上午9時許確曾至康陳素月慈湖二路住處拜訪，
    然尚不足以證明證人康陳素月前開不利被告之證述屬實，無
    法認定被告確有為本案犯行。
  3.再原審法院搜索票、搜索扣押筆錄、扣押物品目錄表及現場
    蒐證照片、宜蘭縣政府警察局警員職務報告所附禮盒、茶葉
    禮盒鑑價報告書等，雖足以證明員警、調查員於107年11月2
    3日8時5分許，在被告宜蘭縣○○市○○路00號居處扣得前開物
    品，且扣得之茶葉禮盒包裝上印有台灣茶及台灣印象圖案，
    並均附有硬式紙盒或提袋，包裝精美新穎，同種類禮盒數量
    非屬單一，且具有一定價值（每斤單價各為200元、400元）
    等情。然觀諸扣案茶葉禮盒及此等禮盒之外盒、袋子等包裝
    ，其上均無任何特殊標記，茶葉價值亦非高昂、貴重，實屬
    一般民眾、家庭或公司行號常見而持有之物品，被告復供陳
    此等物品為友人致贈給其之物品等語（見選偵字第63號卷第
    2頁反面至第3頁、第31至32頁、選訴字卷第32頁正反面、第
    33頁反面），於此情況下，縱令被告持有此等物品，亦難認
    與本案賄選具有關連性而得為本案之補強證據，無從逕認此
    等物品係供被告拜票時所欲使用之賄賂。至被告於本院雖辯
    稱其不知扣案選舉候選人名冊及轄內選民名冊是誰放在家裡
    的云云（見本院卷第284頁），然其已於調詢中自承宜蘭縣○
    ○市○○路00號為其實際住居所，選舉候選人名冊及轄內選民
    名冊均為其所有乙情明確（見選偵字第63號卷第31頁），堪
    認該等物品確為被告所有無訛。被告於本院所為前開供述雖
    屬無稽而不足採信，惟扣案前開選舉候選人名冊及轄內選民
    名冊上均屬一般候選人或選民之姓名、黨派、住居所、電話
    號碼等私人資料，並無其他特殊內容或記載，亦非選務機關
    發出之正式資料，此亦屬無違法行為之候選人或競選人員可
    能持有之資訊，自難以此等物品推認被告有行求賄選之情，
    是此等物品尚難補強證人康陳素月前開不利被告證詞為真。
  4.據上，公訴意旨既認證人康陳素月係被告行求賄賂之對象，
    則除該證人之證述外，自仍應有其它相當之補強證據，始足
    認定被告有為本案犯行。然本案除證人康陳素月之證述外，
    其他卷內事證均不足以補強證明證人康陳素月前開所為不利
    被告證述之真實性，自不能以此逕認被告有向康陳素月行求
    投票賄賂之行為。
(四)綜上，本院審酌檢察官所舉事證，尚未達於通常一般之人均
    不致有所懷疑，而得確信為真實之程度，仍有合理懷疑存在
    ，難以使本院形成被告有罪之確信，不能證明被告犯公訴意
    旨所指行求賄賂犯行，自屬不能證明被告犯罪。
六、撤銷原判決並改判無罪之理由
    原審未依前述證據詳加推敲，遽以論處被告犯對於有投票權
    之人行求賄賂，而約其投票權為一定之行使罪，自有未洽。
    被告以其只是純粹拜訪，拜託康陳素月支持誰後就出來，沒
    有跟康陳素月說要送茶葉等語為由提起上訴，指摘原判決不
    當，為有理由，自應由本院將原判決撤銷，另為被告無罪判
    決之諭知。
據上論斷，應依刑事訴訟法第369條第1項前段、第364條、第301
條第1項前段，判決如主文。
本案經檢察官陳怡君提起公訴，檢察官陳錫柱到庭執行職務。
中    華    民    國   108    年    12    月    31    日
                  刑事第十八庭  審判長法  官  吳炳桂
                                      法  官  葉乃瑋 
                                      法  官  黃紹紘
以上正本證明與原本無異。
被告不得上訴。
檢察官如不服本判決，應於收受送達後10日內向本院提出上訴書
狀，其未敘述上訴之理由者並得於提起上訴後10日內向本院補提
理由書（均須按他造當事人之人數附繕本）「切勿逕送上級法院
」。
                                      書記官  朱倩儀
中    華    民    國   108    年    12    月    31    日